【裁判字號】    97,易,177
【裁判日期】    970630
【裁判案由】    恐嚇取財等
【裁判全文】
臺灣嘉義地方法院刑事判決               97年度易字第177號
公  訴  人  臺灣嘉義地方法院檢察署檢察官
被      告  丙○○
                    (現於臺灣嘉義監獄鹿草分監另案執行中)
上列被告因恐嚇取財等案件，經檢察官提起公訴（97年度偵緝字
第23號、第24號、第25號），本院判決如下：
    主  文
丙○○犯侵占罪，累犯，處有期徒刑月，如易科罰金，以新台
幣壹仟元折算壹日。又幫助犯恐嚇取財罪，累犯，處有期徒刑肆
月，如易科罰金，以新台幣壹仟元折算壹日。應執行有期徒刑陸
月，如易科罰金，以新台幣壹仟元折算壹日。
    事  實
一、丙○○前因竊盜案件，經本院以94年度易字第47號判決判處
    有期徒刑1 年4 月確定；嗣因毀損及妨害自由案件，經本院
    以94年度嘉簡字第198 號判決判處應執行拘役50日確定；上
    開兩案接續執行，於民國95年9 月6 日縮短刑期執行完畢。
    詎其仍不知悔改，先後為下列犯行：
(一)丙○○於96年7 月1 日下午4 時30分許，至黃進益與丁○○
    合夥經營址設於彰化縣彰化市○○里○○路3 號1 樓之車頭
    輪業行，承租車牌號碼NUJ-307 號（起訴書誤載為MUJ-307
    號）之重型機車1 部，約定租金為每日新臺幣（下同）300
    元，租用期間為96年7 月1 日下午4 時30分起至7 月2 日下
    午4 時30分止。詎丙○○於租期屆滿後，竟基於意圖為自己
    不法所有之犯意，將該機車易持有為所有而予以侵占入己，
    作為代步工具使用；嗣於96年10月14日23時30分許，丙○○
    因酒後騎乘該機車，於嘉義市○○○路725 之1 號旁為警查
    獲，並開立舉發違反道路交通管理事件通知單，將該機車扣
    留移置於位於嘉義市○○○街之拖吊場，丙○○旋於97年3
    月間入監服刑，未繳納罰單、亦未領回該機車，致使車頭輪
    業行迄至97年4 月間仍無法取回該機車。
(二)丙○○明知金融機構帳戶係個人理財之重要工具，且現今社
    會申辦金融機構帳戶極為容易，並無特別之資格限制，而可
    預見一般人刻意使用他人之金融機構帳戶，其目的應在於取
    得贓款及掩飾犯行，增加警方查緝犯罪之難度，故將帳戶提
    供予他人使用，即有供作恐嚇取財等財產上犯罪之可能，竟
    仍基於縱有人持其所有之帳戶作為恐嚇取財之犯罪工具，亦
    不違背其本意之幫助恐嚇取財不確定故意，先於96年5 月11
    日至郵局辦理其所有之嘉義水上郵局帳戶（局號0000000 、
    帳號0000000 ，下稱郵局帳戶）存摺、提款卡掛失補副，俟
    郵局於同年5 月18日核發晶片卡後，丙○○即於96年8 月6
    日前某日在不詳地點將其所有之郵局帳戶存摺、提款卡、密
    碼提供予姓名年籍不詳之成年人士。該姓名年籍不詳之成年
    人士與其共組之擄鴿集團成員即共同基於意圖為自己不法所
    有之犯意聯絡：(1)於96年8 月6 日上午10時43分許，撥打電
    話予乙○○，向乙○○恫稱：其所有之賽鴿在渠等手上，若
    不匯款至指定帳戶，將殺死賽鴿等語；致乙○○心生畏怖，
    而遵循指示於同日上午11時24分許，在宜蘭市○○路郵局匯
    款1,935 元至丙○○之郵局帳戶內，旋於當日遭提領一空。
    (2)於同日上午11時許撥打電話予甲○○，向甲○○恫稱：其
    所有之賽鴿遭網獲，需匯款至指定之帳戶始能贖回賽鴿等語
    ；致甲○○心生恐懼，而於當日至五股郵局三重21支局匯款
    1804元至丙○○前開帳戶內，幸未匯款成功。嗣經乙○○、
    甲○○報警處理，始查知上情。
二、案經丁○○訴由臺灣彰化地方法院檢察署呈請臺灣高等法院
    檢察署令轉臺灣嘉義地方法院檢察署，以及乙○○訴由嘉義
    縣警察局水上分局、甲○○由臺北縣警察局蘆洲分局分別報
    請臺灣嘉義地方法院檢察署檢察官偵查起訴。
    理  由
壹、證據能力部分：
    按被告以外之人於審判外之陳述，雖不符刑事訴訟法第159
    條之1 至同法第159 條之4 之規定，而經當事人於審判程序
    同意作為證據，法院審酌該言詞陳述或書面陳述作成時之情
    況，認為適當者，亦得為證據。當事人、代理人或辯護人於
    法院調查證據時，知有第159 條第1 項不得為證據之情形，
    而未於言詞辯論終結前聲明異議者，視為有前項之同意，刑
    事訴訟法第159 條之5 定有明文。查被告對於告訴人乙○○
    、被害人甲○○於警詢中所為證述，以及告訴人丁○○於檢
    察事務官詢問中所為陳述等下列本院採為認定犯罪事實基礎
    之言詞及書面供述證據，迄至言詞辯論終結前，均未就證據
    能力聲明異議。本院審酌上開供述證據之取得過程並無瑕疵
    ，與本案待證事實間復具有相當之關聯性，且經本院於審理
    時逐一提示予被告表示意見，無礙於被告之彈劾詰問權，以
    之作為本案證據並無不當，自得採為本件認定事實之基礎，
    合先敘明。
貳、認定犯罪事實所憑證據及理由：
一、犯罪事實一（一）即侵占部分：
    訊據被告對於上揭侵占之犯罪事實，於偵查及本院審理中均
    坦承不諱（見97年度偵緝字第25號卷第17至18、28至29頁，
    本院卷第26、49頁），核與告訴人丁○○於偵查中檢察事務
    官訊問時所為證述（見臺灣彰化地方法院檢察署96年度他字
    第1670號卷第3 頁）相符；此外，並有車牌號碼NUJ-307 號
    重型機車行車執照、車頭輪業行營利事業登記證、機車租賃
    契約書、車頭輪業行寄發之存證信函影本各1 紙在卷可佐（
    見臺灣彰化地方法院檢察署96年度他字第1670號卷第5 、7
    至9 頁），以及本院97年4 月18日14時25分辦理刑事案件電
    話紀錄查詢表、嘉義市警察局第一分局八掌派出所舉發違反
    道路交通管理事件通知單（見本院卷第20至21頁）附卷可參
    ，堪認被告具任意性之自白與事實相符，其所為侵占犯行堪
    以認定。
二、犯罪事實一（二）即幫助恐嚇取財部分：
    訊據被告固坦承曾申設上開郵局帳戶，惟矢口否認有何幫助
    恐嚇取財犯行，辯稱：郵局帳戶之存摺、提款卡及密碼係放
    置於家中，於96年初遭竊云云。惟查：
(一)告訴人乙○○、被害人甲○○分別於96年8 月6 日接獲恐嚇
    電話，對方均恫稱：其所飼養之賽鴿遭網獲，需匯款至被告
    丙○○之郵局帳戶，始能取回鴿子等語；致渠等心生畏怖，
    而於同日依恐嚇取財集團成員之指示匯款等情，業據告訴人
    乙○○、被害人甲○○於警詢中證述纂詳（見嘉水警偵字第
    0960034074號警卷第1 至2 頁、北縣警蘆刑字第0096003937
    9 號卷第1 至3 頁）。上開郵局帳戶係被告所申設，告訴人
    乙○○曾於96年8 月6 日至宜蘭市○○路郵局匯款1,935 元
    至被告之郵局帳戶，旋遭提領一空；被害人甲○○亦於同日
    至五股郵局三重21支局匯款1,804 元至被告之郵局帳戶，惟
    款項並未成功匯入被告之郵局帳戶等情，則有臺灣郵政股份
    有限公司嘉義郵局以96年9 月12日嘉營字第0960101002號函
    檢送之被告郵局帳戶立帳申請書影本及最近交易資料（見北
    縣警蘆刑字第00960039379 號卷第4 至7 頁）、以97年3 月
    24日嘉營字第0970100203號函檢送之被告郵局帳戶掛失補副
    申請文件及歷史交易清單（見97年度偵緝字第23號卷第3 至
    15頁）、告訴人乙○○之郵政國內匯款執據（見嘉水警偵字
    第0960034074號警卷第3 頁）、被害人甲○○之郵政國內匯
    款執據（見北縣警蘆刑字第00960039379 號卷第8 頁）在卷
    可佐，堪信為真實。
(二)被告雖辯稱其郵局帳戶資料係遭他人竊取云云。惟其所辯顯
    無足採，理由如下：
 1、被告迭於偵查及本院審理中供稱郵局帳戶之存摺、提款卡係
    放在其位於嘉義縣水上鄉內溪洲24號家中，因其外出工作不
    在家，回家後發現家裡的東西被搬走，是在96年初遺失郵局
    帳戶存摺、提款卡，因怕忘記密碼而將提款密碼寫在存摺上
    ，遺失後並未報案，亦未向郵局申辦存摺、提款卡掛失補發
    或語音轉帳，身分證並未遺失云云（見97年度偵緝字第25號
    卷第29頁，本院卷第26、28、55至56頁）。惟觀上開被告郵
    局帳戶之歷史交易明細表，該帳戶在96年5 月11日有掛失補
    副、在同年5 月18日有核發晶片卡之紀錄（見97年度偵緝字
    第23號卷第11頁）；足見被告辯稱其郵局帳戶存摺、提款卡
    係在96年初遺失，遺失後未辦理掛失、未重新申辦提款卡，
    顯有不實。
 2、此外，郵局帳戶之掛失補副，需由本人攜帶身分證親自前往
    郵局辦理，郵局會核對身分證，則有本院97年4 月18日13時
    40分辦理刑事案件電話紀錄查詢表在卷可佐（見本院卷第19
    頁）。被告自承其身分證並未遺失（見本院卷第56頁），且
    觀嘉義郵局以前揭97年3 月24日函檢送之被告郵局帳戶96年
    5 月11日申辦遺失資料，申請書上所載行動電話為00000000
    00，留存之身分證影本則為96年1 月12日補發之新式身分證
    （見97年度偵緝字第23號卷第3 頁）；而被告96年7 月1 日
    至車頭輪業行租用上開機車時，機車租賃契約書上登載之行
    動電話亦為0000000000（見臺灣彰化地方法院檢察署96年度
    他字第1670號卷第9 頁）。堪認被告應係為將帳戶資料提供
    予恐嚇取財集團成員使用，而在96年5 月11日親自持身分證
    至郵局辦理帳戶掛失補副，並由郵局於5 月18日核發晶片卡
    後，再將郵局帳戶之存摺、提款卡、密碼等資料交付予恐嚇
    取財集團成員，供作該集團成員擄鴿勒贖之用甚明。
 3、又恐嚇取財集團成員為方便收取贓款，並躲避檢警之追緝，
    而以他人帳戶作為款項出入之用，通常均會先取得帳戶所有
    人之同意，否則如使用竊得之帳戶資料，一旦帳戶所有人辦
    理掛失，被害人所匯入之款項即會遭凍結無法提領，而帳戶
    所有人反可輕易辦理補發存摺、變更印鑑及密碼，將款項提
    領一空；恐嚇取財集團成員既已大費周章架網竊取被害人之
    賽鴿，並撥打電話恐嚇取財，當無甘冒前述風險，利用竊得
    之金融機構帳戶資料供被害人轉帳匯款，而為他人作嫁之理
    。綜上堪認被告所辯顯係事後卸責之詞。
(三)按刑法上之故意，可分為直接故意與不確定故意（間接故意
    ），所謂「不確定故意」，係指行為人對於構成犯罪之事實
    ，預見其發生而其發生並不違背其本意者，刑法第13條第2
    項定有明文。又於金融機構開立之帳戶為個人理財之工具，
    開設金融機構帳戶並無特殊限制，一般民眾皆能自由申請，
    且亦可同時在不同金融機構申請多數存款帳戶使用，且金融
    機構帳戶有一定金融交易目的及識別意義，具高度專有性，
    一般人皆有妥為保管帳戶資料，防止他人任意使用之認識，
    縱因特殊情況偶有交付他人使用之需，亦必深入瞭解用途後
    再行提供他人使用，方符常情，且依一般人之社會生活經驗
    ，並無使用他人帳戶之必要，佐以近年來利用人頭帳戶從事
    詐騙或恐嚇取財之案件層出不窮，媒體及政府無不大力宣導
    ，提醒注意，即若不以自己名義申請開立帳戶使用，反向他
    人蒐集或收購金融機構帳戶，帳戶所有人對此應可預見其目
    的係為用以從事恐嚇取財等財產上犯罪。衡以被告為本件犯
    行時年逾50歲，又依被告所述，其在案發前係打零工維生，
    工作2 、3 年，每月收入約2 、3 萬元（見97年度偵緝字第
    25號卷第18頁），顯有相當之工作經驗，為智力成熟且具一
    般社會智識經驗之成年人，對於前揭恐嚇取財集團成員取得
    其郵局帳戶資料，可能用於恐嚇取財，使偵查機關不易偵查
    一節，應有所預見，竟仍恣意提供郵局帳戶資料供恐嚇取財
    集團成員使用，其有幫助該集團成員利用郵局帳戶實施恐嚇
    取財犯行之不確定故意甚明。
、論罪科刑：
一、犯罪事實一（一）部分：被告係以租賃之方式合法取得上開
    機車後，意圖為自己不法之所有，而易持有為所有，將該機
    車予以侵占入己。是核被告此部分所為，係犯刑法第335 條
    第1 項之侵占罪。
二、犯罪事實一（二）部分：(1)按刑法上之幫助犯，係指以幫助
    之意思，對於正犯資以助力，而未參與實施犯罪之行為者而
    言（最高法院49年台上字第77號判例參照），是行為人主觀
    上若係以幫助他人犯罪之意思，而在客觀上從事構成要件以
    外之行為，應論以幫助犯。本件被告並未對被害人實施恐嚇
    取財行為，而係提供郵局帳戶供恐嚇取財集團成員使用，對
    恐嚇取財犯行施以助力，所實施者非屬構成要件行為，且係
    基於幫助犯意為之，為恐嚇取財罪之幫助犯，應依刑法第30
    條第2 項之規定，按正犯之刑減輕之。(2)又就被害人甲○○
    部分，正犯業已著手實行恐嚇取財犯行，惟因匯款未成功，
    未能領得款項而不遂；是被告係以一提供帳戶資料之幫助行
    為，幫助正犯恐嚇取財既遂（告訴人乙○○部分）及恐嚇取
    財未遂（被害人甲○○部分），為想像競合犯，應依刑法第
    55條之規定，從一重依幫助恐嚇取財既遂罪處斷。(3)再幫助
    犯係從屬於正犯而成立，刑法第28條之共同正犯，係指2 人
    以上共同實行犯罪之行為者而言，幫助他人犯罪，並非實施
    正犯，在事實上雖有2 人以上共同幫助犯罪，要亦各負幫助
    罪責，而無適用該條之餘地，刑法上既無「共同幫助」之情
    ，當亦無「幫助共同」之可言（最高法院95年度台上字第67
    67號判決意旨參照）；是本件恐嚇取財集團成員彼此間雖為
    共同正犯，惟尚無從令被告就正犯之恐嚇取財犯行負「幫助
    共同」恐嚇取財罪責，附此敘明。
三、被告前因竊盜案件，經本院以94年度易字第47號判決判處有
    期徒刑1 年4 月確定；嗣因毀損及妨害自由案件，經本院以
    94年度嘉簡字第198 號判決判處應執行拘役50日確定；上開
    兩案接續執行，於95年9 月6 日縮短刑期執行完畢，有其臺
    灣高等法院被告前案紀錄表在卷可稽。其於受徒刑之執行完
    畢後，5 年以內故意再犯本件有期徒刑以上之2 罪，均為累
    犯，各應依刑法第47條第1 項之規定加重其刑，並就其所犯
    幫助恐嚇取財罪部分先加後減之。又被告所犯侵占罪與幫助
    恐嚇取財罪，犯意各別，行為互異，應予分論併罰。
四、爰依被告之供述（見本院卷第56頁）及卷附其臺灣高等法院
    被告前案紀錄表，審酌：被告國中畢業之智識程度，有竊盜
    、毀損、妨害自由等前案紀錄，入監服刑前係賣玩具或打零
    工維生，獨自居住之生活狀況；明知所租用之機車為車頭輪
    業行之生財工具，卻於租用後將之侵占入己，犯後雖坦承犯
    行，惟未與告訴人丁○○達成和解，賠償車頭輪業行所受損
    失；提供郵局帳戶供不法之徒供作擄鴿勒贖之匯款工具，使
    恐嚇取財之正犯得以隱匿真實身分，增添偵查犯罪之困難，
    犯後猶飾詞否認犯行，未見悔意，惟告訴人乙○○及被害人
    甲○○所受損害非鉅；及其犯罪動機、目的、手段等一切情
    狀，就其所犯2 罪分別量處如主文所示之刑，並均諭知易科
    罰金之折算標準，暨定其應執行之刑及執行刑易科罰金之折
    算標準，以茲懲儆。
據上論斷，應依刑事訴訟法第299 條第1 項前段，刑法第30條第
1 項前段、第2 項、第335 條第1 項、第346 條第1 項、第3 項
、第55條、第25條第2 項、第47條第1 項、第41條第1 項前段、
第51條第5 款，刑法施行法第1 條之1 第1 項、第2 項前段，判
決如主文。
本案經檢察官江金星到庭執行職務
中    華    民    國     97     年    6     月   30   日
                  刑事第三庭 審判長法  官  陳仁智
                                   法  官  鄭雅文
                                   法  官  陳蒨儀
上列正本證明與原本無異。
如不服本判決，應於判決送達後10日內向本院提出上訴狀，上訴
書狀依法應敘述具體理由，如未敘述具體理由者，應於上訴期間
屆滿後20日內補提理由書於本院（均應附繕本）。告訴人或被害
人如對於本判決不服者，應具備理由請求檢察官上訴，其上訴期
間之計算係以檢察官收受判決正本之日期為準。
中    華    民    國    97    年    6     月    30    日
                                   書記官  楊國色
附錄本判決論罪法條：
刑法第335條第1項
意圖為自己或第三人不法之所有，而侵占自己持有他人之物者，
處5 年以下有期徒刑、拘役或科或併科1 千元以下罰金。
刑法第346條
意圖為自己或第三人不法之所有，以恐嚇使人將本人或第三人之
物交付者，處6 月以上5 年以下有期徒刑，得併科1 千元以下罰
金。
以前項方法得財產上不法之利益，或使第三人得之者，亦同。
前二項之未遂犯罰之。


司法院資訊處製作；財團法人民間司法改革基金會備份。
